【裁判字號】    98,選訴,1
【裁判日期】    981230
【裁判案由】    公職人員選舉罷免法等
【裁判全文】
臺灣嘉義地方法院刑事判決               98年度選訴字第1號
公  訴  人  臺灣嘉義地方法院檢察署檢察官
被      告  乙○
選任辯護人  蔡碧仲律師
            陳振榮律師
            張宗存律師
上列被告因公職人員選舉罷免法案件，經檢察官提起公訴（98年
度選偵字第34、35、36號），本院判決如下：
    主  文
乙○對於有投票權之人交付賄賂而約其投票權為一定之行使，處
有期徒刑壹年捌月。緩刑肆年，褫奪公權年，並應於本判決確
定之日起陸個月內向公庫支付新臺幣捌萬元。扣案預備交付之賄
賂新臺幣肆仟元沒收。
    犯 罪 事 實
一、乙○係嘉義縣朴子市配天宮常務董事兼總務組長，同時擔任
    朴子市大葛里社區發展協會理事長；並與甲○○、陳丙○○
    （即丙○○）夫妻（均另行審結）為鄰居，對於民國98年12
    月5 日投票選舉之嘉義縣朴子市長，均為有投票權之人。乙
    ○於中華民國98年縣長、縣市議員暨鄉鎮市長選舉期間，為
    求朴子市長候選人即配天宮董事長王如經能順利當選，竟基
    於對有投票權之人交付賄賂，而約其投票權為一定行使之犯
    意，於98年11月2 日或3 日晚上6 時許，前往甲○○位於嘉
    義縣朴子市大葛里11鄰5 之3 號住處，以每票現金新臺幣（
    下同）1,000 元之代價，欲向該次朴子市長選舉具有投票權
    之甲○○、陳丙○○夫妻及其家人（共6 人，一票1,000 元
    ）交付賄賂並約其等投票支持王如經就投票權為一定行使，
    適僅陳丙○○在屋內，乙○遂將賄款1,000 元交付陳丙○○
    ，同時交付賄款5,000 元囑陳丙○○代為轉告投票支持王如
    經，並委陳丙○○代為交付其餘賄款5,000 元（每人1,000
    元）予甲○○及其餘家人4 人；翌日上午，陳丙○○將上情
    告知甲○○，並將賄款6,000 元均交由甲○○保管；甲○○
    、陳丙○○對於乙○所交付之上開款項係在尋求渠等支持王
    如經，並約其投票權為一定之行使已有認識，仍基於投票收
    賄之犯意予以收受而允諾之。嗣甲○○、陳丙○○尚未將其
    中4,000 元賄款轉交其餘家人時，即為調查員循線查獲，甲
    ○○並於調查員訊問時主動繳回上開賄款6,000 元，乙○並
    於偵查中自白上情。
二、案經臺灣嘉義地方法院檢察署檢察官指揮法務部調查局嘉義
    縣調查站、嘉義縣警察局朴子分局並偵查起訴。
    理  由
一、證據能力部分：
    按被告以外之人於審判外之陳述，雖不符刑事訴訟法第159
    條之1 至第159 條之4 之規定，而經當事人於審判程序同意
    作為證據，法院審酌該言詞陳述或書面陳述作成時之情況，
    認為適當者，亦得為證據；當事人、代理人或辯護人於法院
    調查證據時，知有第159 條第1 項不得為證據之情形，而未
    於言詞辯論終結前聲明異議者，視為有前項之同意，刑事訴
    訟法第159 條之5 定有明文。查本案所引用之被告以外之人
    審判外之言詞或書面陳述，被告、辯護人及檢察官於本院審
    理時，知有第159 條第1 項不得為證據之情形，而未於言詞
    辯論終結前聲明異議，本院審酌該等言詞陳述及書面陳述作
    成之情況，未見有何不適當之情形，故依前開規定，均應有
    證據能力。
二、認定犯罪事實所憑之證據及理由 ：
    上揭事實業據被告乙○於偵查及本院審理時坦承不諱，核與
    證人甲○○、陳丙○○於警詢、偵查之證述相符，並有扣案
    之賄款合計6,000 元在卷可稽，是被告之自白與事實相符，
    應堪採信。從而，本件事證明確，被告犯行堪以認定，應依
    法論科。
三、論罪科刑：
（一）按投票行賄罪之處罰，分別規定於刑法第144 條及公職人
      員選舉罷免法第99條第1 項，而公職人員選舉罷免法第99
      條第1 項為刑法第144 條之特別法，依特別法應優先適用
      於普通法之規定，應優先適用公職人員選舉罷免法。復按
      公職人員選舉罷免法第99條第1 項投票行賄罪，以對於有
      投票權之人，行求期約或交付賄賂或其他不正利益，而約
      其不行使投票權或為一定之行使者為構成要件。其行求期
      約、交付行為，係屬階段行為，其行求賄選階段，屬行賄
      者單方意思表示行為，不以相對人允諾為必要，而交付賄
      選階段，除行賄者有實施交付賄賂行為外，因對收受賄賂
      者，刑法第143 條有投票受賄罪之處罰規定，二者乃必要
      共犯中之對向犯，以二個以上之行為者，彼此相互對立之
      意思經合致而成立犯罪，雖不以收受者確已承諾，或進而
      為一定投票權之行使為必要，仍須於行賄人交付賄賂或其
      他不正利益時，受交付之相對人對其交付之目的已然認識
      而予收受，其交付賄賂或其他不正利益之犯行始克成立，
      行賄者方得論以交付賄賂罪（最高法院94年度臺上字第
      3819號判決參照）。
（二）查被告基於投票行賄之犯意，以每票1,000 元之代價交付
      予具有投票權之陳丙○○（陳丙○○夫家共6 票，故合計
      交付6,000 元），復轉交予甲○○，而陳丙○○、甲○○
      亦知悉被告交付款項之意涵，綜合社會價值觀念、授受雙
      方之認知及其交付現金之客觀情狀以觀，足認該現金之交
      付、收受與約其投票權為一定行使間，具有對價關係。
（三）核被告對甲○○、陳丙○○所為，係犯公職人員選舉罷免
      法第99條第1 項對於有投票權之人，交付賄賂，而約其投
      票權為一定之行使罪；至被告對被告甲○○家其餘4 人交
      付賄賂之犯行，因賄賂之意思及款項均尚未到達其餘有投
      票權之4 人，該部分行為僅構成同法第99條第2 項預備交
      付賄賂罪。又被告以一行為向多數有投票權之人交付及預
      備交付賄賂，僅侵害一個國家法益，應論以公職人員選舉
      罷免法第99條第1 項之交付賄賂單純一罪。又公職人員選
      舉罷免法第99條第1 項之交付賄賂罪與刑法第144 條之行
      賄罪具有特別法之關係，應優先適用公職人員選舉罷免法
      第99條第1 項之罪，業如上述，公訴意旨認兩者為想像競
      合之一罪關係，尚有誤會，併予敘明。另被告於偵查中自
      白投票行賄犯行，應依公職人員選舉罷免法第99條第5 項
      前段之規定，減輕其刑。
（四）審酌選舉機制為實現民主政治重要之舉才方式，理應在公
      平、公正、公開之合法前提下進行，並由選民評斷候選人
      之才德、品行、學識、操守、政見而選賢與能，其攸關國
      家政治之良窳、法律之興廢、公務員之進退，影響國家根
      基及人民權利至深且鉅，不得使金錢或其他利益介入選舉
      ，抹滅實行民主政治之真意，而賄選實為敗壞選風之主要
      根源，故世界各民主法治國家莫不懸為厲禁，全力遏止，
      治安機關有鑑於國內社會環境急速變遷，民眾法治觀念尚
      待加強，因此，每逢選舉開始前，均利用各傳播媒體積極
      宣導政府查辦賄選之決心，並籲請全體候選人及民眾共同
      摒棄賄選，詎被告竟仍從事賄選，對整體選舉風氣影響匪
      淺，所為自屬不該；惟念其並無前科，有臺灣高等法院被
      告前案紀錄表在卷可查，素行良好，犯後已坦承犯行，態
      度尚可，並慮及被告行賄之對象僅鄰居甲○○1 戶合計6
      人，及其係基於同事情誼，為幫助同在配天宮擔任董事長
      之候選人之選舉，而犯本件交付賄賂之罪等一切情狀，量
      處如主文所示之刑。
（五）再被告前未曾因故意犯罪受有期徒刑以上刑之宣告，有臺
      灣高等法院被告前案紀錄表在卷可憑，是被告一時失慮，
      致罹刑章，現已坦承犯行，業如前述，諒被告經此刑事追
      訴、審判之教訓後，當能知所警惕而無再犯之虞，故本院
      認為所宣告之刑，以暫不執行為適當，爰依刑法第74條第
      1 項第1 款之規定，併宣告緩刑4 年，以啟自新。惟斟酌
      被告因守法觀念薄弱而觸法，為確保其能記取教訓並建立
      尊重法治之正確觀念，本院認除前開緩刑宣告外，另有課
      予被告一定負擔之必要，並審酌被告業已捐款5 萬元予嘉
      義縣國民中小學學生紓困助學金專戶，有匯款單影本一紙
      附卷可考，爰依刑法第74條第2 項第4 款之規定，命被告
      應於本判決確定之日起6 個月內向公庫支付8 萬元。
（六）褫奪公權：
      被告係犯公職人員選舉罷免法第五章之罪，並經本院宣告
      如主文所示之有期徒刑，依公職人員選舉罷免法第113 條
      第3 項規定，宣告如主文所示之褫奪公權。
（七）沒收部分：
      按公職人員選舉罷免法第99條第3 項固規定預備或用以行
      求期約或交付之賄賂，不問屬於犯人與否沒收之。但如其
      賄賂已交付與有投票權之人收受，因收受者係犯刑法第
      143 條第1 項之投票受賄罪，其所收受之賄賂應依同法條
      第2 項之規定沒收之，如全部或一部不能沒收時，追徵其
      價額。故犯投票行賄罪者，其已交付之賄賂自應依刑法第
      143 條第2 項之規定於其對向共犯所犯投票受賄罪之從刑
      宣告追徵沒收，不得再依上開規定沒收。查被告以每票
      1,000 元向甲○○、陳丙○○行賄，故其中2,000 元應依
      刑法第143 條第2 項規定，於其對向共犯所犯投票受賄罪
      之從刑宣告沒收、追徵，不得再依上開規定沒收。至被告
      其餘預備向甲○○家其餘四人交付之4,000 元，既尚未交
      付與有投票權人收受，不問屬於犯人與否，應依公職人員
      選舉罷免法第99條第3 項規定沒收之。
據上論斷，應依刑事訴訟法第299 條第1 項前段，公職人員選舉
罷免法第99條第1 項、第3 項、第5 項前段、第113 條第3 項，
刑法第11條、第74條第1 項第1 款、第2 項第4 款、第37條第2
項，判決如主文。
本案經檢察官曹合一到庭執行職務。
中    華    民    國    98    年    12    月    30    日
              刑事第四庭  審判長法  官  蔡憲德
                                法  官  王慧娟
                                法  官  梁淑美
上列正本證明與原本無異。
如不服本判決應於收受判決後10日內向本院提出上訴書狀，並應
敘述具體理由；其未敘述上訴理由者，應於上訴期間屆滿後20日
內向本院補提理由書（均須按他造當事人之人數附繕本）「切勿
逕送上級法院」。
中    華    民    國    98    年    12    月    30    日
                                書記官  林金福
附錄論罪科刑法條全文：
公職人員選舉罷免法第99條
對於有投票權之人，行求期約或交付賄賂或其他不正利益，而約
其不行使投票權或為一定之行使者，處3 年以上10年以下有期徒
刑，得併科新臺幣1 百萬元以上1 千萬元以下罰金。
預備犯前項之罪者，處1 年以下有期徒刑。
預備或用以行求期約或交付之賄賂，不問屬於犯人與否，沒收之
。
犯第 1 項或第 2 項之罪，於犯罪後六個月內自首者，減輕或免
除其刑；因而查獲候選人為正犯或共犯者，免除其刑。
犯第 1 項或第 2 項之罪，在偵查中自白者，減輕其刑；因而查
獲候選人為正犯或共犯者，減輕或免除其刑。

司法院資訊處製作；財團法人民間司法改革基金會備份。
